臺灣彰化地方法院民事判決
110年度訴字第7號
原      告  董金守  
訴訟代理人  陳志隆律師
被      告  董鋊賢  
上列當事人間請求拆屋還地等事件，本院於民國110年11月2日言
詞辯論終結，判決如下：
    主  文
一、被告應將坐落彰化縣○○鎮○○段000地號土地上，如附圖所示
    編號A部分面積254.29平方公尺之地上物拆除，將該部分土
    地返還原告。
二、被告應自民國110年1月26日起至返還上開土地之日止，按月
    給付原告新臺幣746元。
三、原告其餘之訴駁回。
四、訴訟費用由被告負擔。
五、本判決第一項於原告以新臺幣517,056元為被告供擔保後，
    得為假執行。但被告如以新臺幣1,551,169元為原告預供擔
    保，得免為假執行。
六、本判決第二項於原告按月各以新臺幣250元為被告供擔保後
    得假執行。但被告如各以新臺幣746元為原告預供擔保，得
    免為假執行。
七、原告其餘假執行之聲請駁回。 
    事實及理由
壹、兩造陳述
  一、原告主張：
　  ㈠緣坐落彰化縣○○鎮○○段000地號土地（下稱系爭土地），為
      伊所有，被告則為伊之長子。被告未經伊同意，於系爭土
      地如附圖（即彰化縣和美地政事務所收件日期文號110年8
      月24日和土測字第1144號土地複丈成果圖）所示A部分興
      建磚造及鐵皮建物（下稱系爭建物），作為經營紡紗事業
      之用，應屬無權占有系爭土地。伊多次要求被告將系爭建
      物遷移，被告均置之不理，妨害伊所有權之使用收益。
　  ㈡又被告無權占有系爭土地，依社會通常之觀念，可獲得免
      於支付租金之利益，致伊受有損害，二者間具有相當因果
      關係。系爭土地109年1月起之申報地價為每平方公尺6,10
      0元，依土地法第97條、第105條之規定，伊自得請求被告
      自起訴狀繕本送達被告之翌日起，至將系爭土地返還予伊
      之時止，按月給付相當於祖金之不當得利13,773元【計算
      式：6,100元270,94平方公尺l0％12月=13,773元（元以
      下四捨五入，下同）】。為此，爰依民法第767條第1項前
      段、中段及第179條等規定，提起本訴，請求被告拆屋還
      地，併給付自起訴狀繕本送達被告之翌日起，至返還土地
      日止每月金額13,773元等語。
　  ㈢並聲明：1.被告應將坐落系爭土地上，如附圖所示，A部分
      面積254.29平方公尺之系爭建物拆除，將該部分土地返還
      原告。2.被告應自起訴狀繕本送達被告之翌日起至返還上
      開土地之日止，按月給付原告13,773元。3.願供擔保，請
      准予假執行。
  二、被告辯稱：原告之前同意伊興建系爭建物，後來又不同意
      。伊希望儘量不要拆，裡面清空還給原告。關於原告請求
      不當得利部分，有錢就給，但伊現在失業等語。
貳、本院之判斷：
    原告以被告無權占有及妨害其所有權為原因，依民法第767
    條第1項前段、中段之規定，請求被告拆除系爭建物，並將
    占有系爭土地如附圖所示編號A部分返還予原告；另依民法
    第179條規定，請求被告給付相當於租金之不當得利等情，
    為被告所否認，並以前詞置辯。是本件應審究者如下：
  一、原告主張被告應將坐落系爭土地上，如附圖所示編號A部
      分之系爭建物拆除，並將該部分土地返還原告，有無理由
      ？
　  ㈠所有人對於無權占有或侵奪其所有物者，得請求返還之；
      對於妨害其所有權者，得請求除去之，民法第767條第1項
      前段、中段定有明文。次按以無權占有為原因，請求返還
      所有物之訴，被告對原告就其物有所有權存在之事實無爭
      執，而僅以非無權占有為抗辯者，原告於被告無權占有之
      事實，無舉證責任，被告應就其取得占有，係有正當權源
      之事實證明之；如不能證明，則應認原告之請求為有理由
      （最高法院72年度台上字第1552號判決、第2516號判決、
      85年度台上字第1120號判決要旨參照）。
　  ㈡查原告為系爭土地所有人、系爭建物為被告所興建等情，
      均為被告所不爭執。復參以被告占用系爭土地面積為254.
      29平方公尺，位置詳如附圖所示編號Ａ部分（本院卷第67
      頁），亦有本院勘驗筆錄、現場照片附卷可參（本院卷第
      61頁至第64頁）。從而被告僅以非無權占有為抗辯，自應
      就其取得占有係有正當權源之事實證明之。
　  ㈢被告辯稱：原告之前曾同意被告興建系爭建物云云，為原
      告所否認（本院卷第81頁）；而被告就其前揭所抗辯之有
      利事實，迄言詞辯論終結前未舉出具體事證以實其說，卷
      內亦無確切證據足以參佐，故被告此部分抗辯即難憑信。
      職是被告既未舉證證明系爭建物於興建之初，已得系爭土
      地所有權人即原告之同意，或有其他合法使用之權利，難
      認系爭建物占用系爭土地存有正當權源；揆諸前揭說明，
      原告自得依前開法條規定，請求被告拆除如附圖所示A部
      分之系爭建物，並將該部分土地返還原告。
  二、原告請求被告給付相當於租金之不當得利，有無理由？數
      額為何？
　　㈠按無法律上之原因而受利益，致他人受損害者，應返還其
      利益。依其利益之性質不能返還者，應償還其價額。民法
      第179條前段、第181條但書分別定有明文。而無權占有他
      人土地，可能獲得相當於租金之利益為社會通常之觀念（
      最高法院61年台上字第1695號判決要旨參照）。再按非給
      付型不當得利中之侵害型不當得利，係因侵害歸屬於他人
      權益內容而受利益，致他人受損害，而對受損人不具有取
      得利益之正當性，即可認為受損與受益間之損益變動具有
      因果關係而無法律上原因，構成民法第179條之不當得利
      （最高法院107年度台上字第2136號判決要旨參照）。本
      件被告並未證明有合法使用系爭土地之權源，其興建系爭
      建物占用系爭土地如附圖所示編號A部分，對原告而言，
      即為無權占有人，侵害就系爭土地如附圖所示A部分應歸
      屬於原告之權益內容而取得利益，致原告受有損害，且欠
      缺正當性，依上說明，原告自得請求被告返還相當於租金
      之不當得利。復徵諸原告起訴請求被告給付相當於租金之
      利益，該狀於110年1月25日送達被告（本院卷第33頁），
      則其請求自起訴狀繕本送達被告之翌日即110年1月26日起
      至返還系爭土地予原告之日止，按月給付原告相當租金之
      利益，自屬有據。
　　㈡復按城市地方房屋之租金，以不超過土地及其建築物申報
      總價額年息10％為限。上開規定於租用基地建築房屋亦準
      用之。土地法第97條第1項、第105條分別定有明文。又前
      揭規定係屬強制規定，如當事人間約定之租金超過此限制
      ，其超過部分無請求權；且建築基地之租金，按申報價額
      年息百分之10為限，乃指基地租金之最高限額而言，並非
      必須照申報地價額年息百分之10計算（最高法院43年台上
      字第392號、46年台上字第855號、59年台上字第793號裁
      判要旨參照）。又所謂土地價額係指法定地價而言。土地
      所有人依土地法所申報之地價為法定地價。舉辦規定地價
      或重新規定地價時，土地所有權人未於公告期間申報地價
      者，以公告地價80％為其申報地價。土地法施行法第25條
      、土地法第148條、平均地權條例第16條前段亦分別定有
      明文。另基地租金之數額，除以基地申報地價為基礎外，
      尚須斟酌基地之位置，工商業繁榮之程度，承租人利用基
      地之經濟價值及所受利益等項，並與鄰地租金相比較，以
      為決定（最高法院68年台上字第3071號判決要旨參照）。
      經查系爭土地位於彰化縣和美鎮，東南側臨和厝路2段，
      交通尚屬便利；又系爭土地對面為田地，附件商業繁榮程
      度不高，有土地登記第一類謄本、本院勘驗測量筆錄、現
      場簡圖及現場照片在卷可佐（本院卷第21頁、第59頁至第
      64頁），是本院綜合審酌上情，認應以土地申報總價年息
      5％，作為核定計算每年租金之標準，較為適當。又依系爭
      土地登記第一類謄本所記載，系爭土地109年1月申報地價
      為704元，至於原告主張申報地價為每平方公尺6,100元云
      云，實則該金額係公告土地現值而非申報地價，原告主張
      容有誤會。準此，原告請求被告按月給付不當得利金額應
      為746元【計算式：占用面積254.29平方公尺×申報地價70
      4元/平方公尺×5％12月=746元】，為有理由，逾此範圍，
      即屬無據。
參、綜上所述，原告依民法第767條第1項前段、中段之規定，請
    求被告將如附圖所示編號A部分系爭建物拆除，將所占有該
    部分系爭土地返還予原告；並依民法第179條規定請求被告
    自民國110年1月26日起至返還上開土地之日止按月給付相當
    於租金之不當得利746元，為有理由，應予准許。原告其餘
    請求則無理由，應予駁回。
肆、原告陳明願供擔保，聲請宣告假執行，就原告勝訴部分，核
    無不合，爰酌定相當之擔保金額准許之。至原告其餘假執行
    之聲請，因訴之駁回而失所附麗，不予准許。
伍、本件事證已臻明確，其餘攻擊防禦方法及證據，經核與判決
    結果不生影響，爰不予調查及一一論列，併此敘明。
陸、據上論結，本件原告之訴一部為有理由，一部為無理由，依
    民事訴訟法第79條、第390條第2項、第392條第2項，判決如
    主文。
中　　華　　民　　國　　110 　年　　11　　月　　26　　日
                  民事第一庭    法　官　徐沛然
以上正本係照原本作成。
如對判決上訴，應於判決送達後20日內向本院提出上訴狀。如委
任律師提起上訴者，應一併繳納上訴審裁判費。
中　　華　　民　　國　　110 　年　　11　　月　　26　　日
                                書記官  蔡明株　　　　　
附圖：彰化縣和美地政事務所收件日期文號110年8月24日和土        測字第1144號土地複丈成果圖。